臺灣雲林地方法院刑事判決
109年度訴緝字第17號
公  訴  人  臺灣雲林地方檢察署檢察官
被      告  吳智嚴


上列被告因違反毒品危害防制條例案件，經檢察官提起公訴（10
9年度撤緩毒偵字第26號、第28號），本院判決如下：
    主  文
本件公訴不受理。
    理  由
一、公訴意旨略以：被告甲○○基於施用第一級毒品海洛因及第二
    級毒品甲基安非他命之犯意，而分別為下列之行為：㈠於民
    國107年3月7日晚間6時許，在雲林縣斗六市工業區附近之道
    路，同時施用第一、二級毒品1次。嗣於同日晚間7時25分許
    ，為警在雲林縣○○市○○○路0000號旁，查獲被告持有第一級
    毒品海洛因1包及注射針筒1支，並採尿送驗後，檢出可待因
    陽性、嗎啡陽性及安非他命陽性、甲基安非他命陽性反應；
    ㈡於107年3月14日下午5時許，在雲林縣○○鄉○○村○○00○0號住
    處內，同時施用第一、二級毒品1次。嗣於翌（15）日下午2
    時20分許，為警徵其同意採尿送驗後，檢出可待因陽性、嗎
    啡陽性及安非他命陽性、甲基安非他命陽性反應。因認被告
    所為，係犯毒品危害防制條例第10條第1項之施用第一級毒
    品及同條例第10條第2項之施用第二級毒品罪等語。
二、起訴之程序違背規定者，應諭知不受理之判決，並得不經言
    詞辯論為之，刑事訴訟法第303條第1款、第307條分別定有
    明文。而訴訟條件乃欲為實體判決所應具備之條件，法院對
    於訴訟條件有無欠缺，不問訴訟程度如何，得依職權調查之
    。又109年1月15日修正公布、同年7月15日施行之毒品危害
    防制條例第20條第3項規定，犯第10條之罪於觀察、勒戒或
    強制戒治執行完畢釋放後，3年後再犯第10條之罪者，適用
    本條前2項之規定。上開所謂「3年後再犯」，只要本次再犯
    （不論修正施行前、後）距最近1次觀察、勒戒或強制戒治
    執行完畢釋放，已逾3年者，即該當之，不因其間有無犯第1
    0條之罪經起訴、判刑或執行而受影響。此係因本次修正之
    毒品危害防制條例第20條第3項及第23條第2項，雖僅將原條
    文之再犯期間由「5年」改為「3年」，惟鑑於採取傳統刑事
    機構式處遇，將施用毒品者當作「犯人」處理，其施用人數
    及再犯率仍高，將施用毒品者監禁於監獄內，僅能短期間防
    止其接觸毒品，因慣用毒品產生之「心癮」根本無法根除，
    並慮及毒品危害防制條例施行多年累積之戒毒經驗及實效，
    暨逐步擴充之醫療、戒癮機構、專業人力、社區支援系統等
    資源，尤以本次毒品危害防制條例第24條修正，擴大檢察官
    對施用毒品者附條件緩起訴處分之範圍，使其能視個案具體
    情形給予適當多元社區處遇。準此，本次修正後對於施用毒
    品者之思維，自應與時俱進，擺脫以往側重於「犯人」身分
    之處罰，著重其為「病患」之特質，並以「治療」疾病為出
    發點，重新評價前揭所謂「3年後再犯」之意義。而對於施
    用毒品者之治療方式，有機構外之處遇（如自行赴醫院戒癮
    、附命完成戒癮治療緩起訴處分等），或機構內之觀察、勒
    戒或強制戒治；至對施用毒品者科以刑罰，無非在運用刑罰
    之一般預防功能以嚇阻毒品之施用。監獄為執行場所而非戒
    癮專責機構，針對施用毒品者及其再犯之特性，法務部於10
    6年12月5日頒訂之「科學實證之毒品犯處遇模式計畫」內容
    ，將監所內毒癮犯人輔導策略區分為「新收評估」、「在監
    輔導」及「出監輔導」3階段，目的即是積極引進地區醫療
    體系之協助，提供毒癮戒治，落實社區追蹤輔導及治療之銜
    接，俾修復創傷、預防再犯。惟刑罰因涉及人身自由及基本
    權，故於施用毒品初犯時皆以傳統之機構外或機構內處遇方
    式治療，如再施用毒品時，始科以刑事責任，一則懲罰其未
    具悔悟之心，再則以刑罰方式形成施用者之心理強制，以減
    少其毒品之施用，遏止其一犯再犯。而當刑罰處遇仍不能有
    效幫助施用毒品者改善惡習時，即表示無法以此方式發揮治
    療效果，若繼續施以刑罰只具懲罰功能，不僅無法戒除其毒
    癮，更漸趨與社區隔離，有礙其復歸社會。是基於憲法保障
    人民之生存權，及根據每個國民生存照顧需要提供基本給付
    之理念，為協助施用毒品者戒除毒癮復歸社會，對於經監獄
    監禁處遇後仍再犯之施用毒品者，更應恢復以機構內、外之
    治療協助其戒除毒癮。此即本次修正毒品危害防制條例第20
    條第3項關於施用毒品者所謂「3年後再犯」係何所指之立法
    真諦（最高法院109年度台上大字第3826號刑事裁定意旨參
    照）。
三、次按109年7月15日修正施行之毒品危害防制條例第24條，尚
    未經行政院公告施行，亦即97年4月30日修正公布之同條例
    第24條所定「本法第20條第1項及第23條第2項之程序，於檢
    察官先依刑事訴訟法第253條之1第1項、第253條之2之規定
    ，為附命完成戒癮治療之緩起訴處分時，或於少年法院（地
    方法院少年法庭）認以依少年事件處理法程序處理為適當時
    ，不適用之。」、「前項緩起訴處分，經撤銷者，檢察官應
    依法追訴。」、「第1項所適用之戒癮治療之種類、其實施
    對象、內容、方式與執行之醫療機構及其他應遵行事項之辦
    法及完成戒癮治療之認定標準，由行政院定之。」，仍為現
    行有效之規定。對於犯該條例第10條第1項、第2項之施用第
    一級或第二級毒品者，進入司法程序之戒癮治療方式，係採
    取第20條第1項、第2項規定「觀察、勒戒或強制戒治」及第
    24條第1項所定「附命完成戒癮治療之緩起訴處分」（下稱
    附命緩起訴處分）雙軌制，其目的同在給予施用毒品者戒毒
    自新機會。是以，被告既同意參加「戒癮治療」，並由檢察
    官採行「附命緩起訴處分」方式，且完成「附命緩起訴處分
    」所採用之戒癮治療完畢，自毋庸復行採取「觀察、勒戒或
    強制戒治」方式，重啟戒除毒癮以代替刑罰之處遇程序。被
    告施用第一級或第二級毒品罪，經裁定觀察、勒戒或強制戒
    治程序者，係以「觀察、勒戒或強制戒治」執行完畢釋放後
    ，起算上開「3年」（修正前為「5年」）內再犯之期間，則
    被告係經「附命緩起訴處分」，依同一法理，應以經「附命
    緩起訴處分」並完成戒癮治療後，而非以「附命緩起訴處分
    」確定之日，起算該「3年」內再犯之期間（最高法院109年
    度台非字第76號裁判要旨參照）。再者，現行毒品危害防制
    條例第24條第1項（109年1月15日修正尚未公告施行之同條
    第24條之新法亦同）已改採觀察、勒戒等處遇與「附命緩起
    訴處分」並行之雙軌模式，後者並擴及毒品危害防制條例第
    23條第2項（3年內再犯）情形，可見立法者有意在「附命緩
    起訴處分」程序，對施用第一級、第二級毒品者，採取更為
    寬容之態度。上述二程序其執行方式有別，其間仍有差異。
    前者依毒品危害條例第20條第1項、第2項之規定，視其執行
    成效，由觀察、勒戒，進而強制戒治，循序為之。後者依同
    條例第24條第1項，檢察官得為「附命緩起訴處分」。而依
    「毒品戒癮治療實施辦法及完成治療認定標準」第3條、第7
    條、第11條規定，「戒癮治療」包括「藥物治療、心理治療
    、社會復健治療」、「戒癮治療之期程以連續1年為限」、
    檢察官為上開緩起訴處分得指定被告應遵行事項等。被告同
    意參加「附命緩起訴」，即應完成「戒癮治療」、檢察官指
    定之應遵行事項至緩起訴期間屆滿乃止。前者與後者對照以
    觀，「附命緩起訴處分」雖得佐以採尿、對相關規定遵守等
    方式之約制，使被告確實完成「戒癮治療」，但「戒癮治療
    」始為「附命緩起訴」之核心治療方式，並得取代觀察、勒
    戒等處遇，期能完全戒除被告之毒癮。依上揭說明，被告在
    「戒癮治療」完成前，仍難謂得與觀察、勒戒等處遇「已執
    行完畢」等同視之。「附命緩起訴處分」因已撤銷，被告之
    「戒癮治療」並未完成，自與觀察、勒戒等處遇執行完畢有
    別（最高法院大法庭109年度台上大字第3536號號刑事提案
    裁定肯定說意見參照）。
四、經查：
　㈠本案被告行為後，毒品危害防制條例第20條、第23條業經修
    正施行，按該條例第35條之1第2款規定「本條例中華民國10
    8年12月17日修正之條文施行前犯第10條之罪之案件，於修
    正施行後，依下列規定處理：二、審判中之案件，由法院或
    少年法院（地方法院少年法庭）依修正後規定處理；依修正
    後規定應為不起訴處分或不付審理之裁定者，法院或少年法
    院（地方法院少年法庭）應為免刑之判決或不付審理之裁定
    。」查本案被告被訴施用第一、二級毒品案件，係於前揭法
    律修正109年7月15日施行前之109年3月11日繫屬於本院，此
    有臺灣雲林地方檢察署109年3月11日乙○永士109撤緩毒偵26
    字第1099006190號函上本院收文章在卷可憑，依上說明，本
    件自應適用修正後之規定。
　㈡又被告前因施用毒品案件，經臺灣板橋地方法院（現改制為
    臺灣新北地方法院）以94年度毒聲字第2501號裁定送勒戒所
    觀察、勒戒後，認有繼續施用毒品傾向，經法院裁定令入戒
    治處所施以強制戒治，於96年1月26日強制戒治執行完畢釋
    放，並由臺灣板橋地方檢察署（現改制為臺灣新北地方檢察
    署）檢察官以96年度戒毒偵字第74號為不起訴處分確定，其
    後再無經觀察、勒戒或強制戒治之紀錄，此有臺灣高等法院
    被告前案紀錄表在卷可考。而被告雖因本案施用毒品案件，
    經臺灣雲林地方檢察署檢察官於107年8月31日以107年度毒
    偵字第428號、第1047號為緩起訴處分（緩起訴條件為「緩
    起訴期間為2年，被告並應於緩起訴處分確定日起至緩起訴
    處分期滿日止遵守及履行下列事項：㈠依刑事訴訟法第253條
    之2第1項第6款，於緩起訴處分確定之日起連續1年內之治療
    期程，自費至本署指定之戒癮治療機構，依醫師指示完成藥
    物治療、門診治療、心理治療及社會復健治療。㈡預防再犯
    所為之必要命令：1.按時至指定戒癮治療機構依醫師指示接
    受藥物治療、門診治療、心理治療、社會復健治療，不得未
    依指定時間接受藥物治療逾7日，或無故未依指示配合接受
    心理治療或社會復健治療逾3次。2.對於指定戒癮治療機構
    辦理戒癮醫療人員不得有強暴、脅迫、恐嚇等行為。3.緩起
    訴處分確定之日起至緩起訴處分期間屆滿前4月止，應依通
    知按時到本署觀護人室進行追蹤輔導及尿液毒品檢驗，且檢
    驗結果不得呈陽性反應。4.緩起訴處分期間如經檢察機關或
    司法警察機關尿液毒品檢驗，檢驗結果均須呈陰性反應。5.
    於戒癮治療期程屆滿翌日起七日內，應接受指定戒癮治療機
    構進行尿液毒品與其代謝物檢驗及毛髮毒品殘留檢驗；或於
    戒癮治療期程屆滿翌日起15日內，每隔3至5日，連續完成戒
    癮治療機構尿液毒品及其代謝物檢驗3次，且檢驗結果均須
    呈陰性反應。」，該緩起訴處分於107年9月25日確定（緩起
    訴期間為107年9月25日至109年9月24日），然因被告未按規
    定於履行期間完成緩起訴處分指定之命令，經臺灣雲林地方
    檢察署檢察官於108年12月18日以108年度撤緩字第260號依
    職權撤銷原緩起訴處分等情，有各該緩起訴處分書、撤銷緩
    起訴處分書及被告前案紀錄表附卷可參，足見被告縱曾經檢
    察官為附命完成戒癮治療之緩起訴處分，然既未完成戒癮治
    療，究與觀察、勒戒或強制戒治業經完整之治療療程不同，
    而無從代替觀察、勒戒或強制戒治之醫療處置，亦即被告並
    未完成等同「觀察、勒戒或強制戒治」之執行。
　㈢至於本次修正後之毒品危害防制條例第35條之1第2款固然規
    定：「審判中之案件，由法院或少年法院（地方法院少年法
    庭）依修正後規定處理；依修正後規定應為不起訴處分或不
    付審理之裁定者，法院或少年法院（地方法院少年法庭）應
    為免刑之判決或不付審理之裁定」，法文似指明依修正後規
    定檢察官「應」為不起訴處分者，法院即應為免刑之判決；
    亦即法院應為免刑判決之前提，乃在於檢察官依修正後規定
    「應」為不起訴處分之此一要件。然則，依毒品危害防制條
    例規定，檢察官為不起訴處分者，僅限於被告經觀察、勒戒
    或強制戒治執行完畢之情形，但依本次修正之毒品危害防制
    條例，於被告符合「3年後再犯」之情形者，檢察官除得向
    法院聲請對被告為機構內之治療處遇外（即觀察、勒戒或強
    制戒治，並於執畢後為不起訴處分），亦得逕對被告為機構
    外之治療處遇（依現行規定即為附命完成戒癮治療之緩起訴
    處分），是以檢察官依法有其多元化之裁量權，依修正後規
    定，並非僅能向法院聲請裁定觀察、勒戒或強制戒治，檢察
    官亦有可能逕為附命完成戒癮治療之緩起訴處分，即不當然
    有所謂「應」為不起訴處分之情形，自無從得出上開法文所
    稱「（檢察官）依修正後規定『應』為不起訴處分」之前提；
    而此項前提要件既無法成就，自無法進一步引出法院應為免
    刑判決之結論，上揭毒品危害防制條例第35條之1第2款後段
    即無適用之餘地，其理至為灼然。再者，本款之立法說明雖
    謂：「若該等案件於修正施行前已繫屬於法院或少年法院（
    地方法院少年法庭）者，『為求程序之經濟，法院或少年法
    院（地方法院少年法庭）應依修正施行後之規定處理，即應
    依職權為觀察、勒戒或強制戒治之裁定』」等語，似欲透過
    立法說明由法院逕依職權裁定觀察、勒戒或強制戒治，以替
    代第20條第1項、第2項所定應由檢察官提出觀察、勒戒或強
    制戒治之聲請。然此立法說明業已逾越毒品條例第35條之1
    第2款後段之明文範疇，違反法律保留原則，且基於尊重檢
    察官之裁量權，並保障施用毒品者能獲得妥適並完善治療或
    其他有利戒毒途徑處遇之機會，本於合憲性之解釋原則，自
    應由檢察官視個案情形為適當之裁量權行使，當不能僅「為
    求程序之經濟」即可便宜行事，此除紊亂法院與檢察官之體
    制、權責之外，亦剝奪審判中被告於本次修正後接受適當處
    遇之機會，不無差別待遇而有違憲法平等原則之虞。故法院
    自不宜逕依第35條之1第2款後段規定，遽以認定有應為不起
    訴處分之情形，而逕依職權命為觀察、勒戒或強制戒治之裁
    定。
五、綜上所述，本次毒品危害防制條例修正施行前，檢察官已起
    訴繫屬於法院之施用毒品案件，依同條例第35條之1第2款前
    段規定，應逕依修正後規定處理。倘符合上揭「3年後再犯
    」之情形者，依本次修正後之同條例第20條第3項、現行第2
    4條等規定，即應由檢察官基於一次性之整體規劃而重啟治
    療處遇程序，視個案情形，是否適合「觀察、勒戒或強制戒
    治」或給予「附命完成戒癮治療緩起訴處分」之機會，自不
    得追訴處罰，而檢察官未及審酌上情，逕予起訴，其訴訟條
    件已有欠缺，且對被告權益影響重大，爰不經言詞辯論，逕
    為公訴不受理之諭知。
據上論斷，應依刑事訴訟法第303條第1款、第307條，判決如主
文。
本案經檢察官黃瑞盛偵查起訴，檢察官林豐正到庭執行職務。
中    華    民    國   110    年    4     月    7     日
                  刑事第三庭  審判長法  官  吳基華
　　　　　　　　　
                                    法  官  張恂嘉
　　　　　　　　　　　　　　　　　　
                                    法  官  陳碧玉 
以上正本證明與原本無異。
如不服本判決應於收受判決後20日內向本院提出上訴書狀，並應
敘述具體理由；其未敘述上訴理由者，應於上訴期間屆滿後20日
內向本院補提理由書（均須按他造當事人之人數附繕本）「切勿
逕送上級法院」。
                                    書記官  許馨月
中　　華　　民　　國　　110 　年　　4 　　月　　8 　　日